臺灣新竹地方法院民事判決　　　　　　　　　　　　　九十三年度訴字第二六七號
　　原　　　告　甲○○○○○○.
　　訴訟代理人　彭志傑律師
　　被　　　告　欣亞數位股份有限公司
　　法定代理人　乙○○
　　訴訟代理人　魏早炳律師
　　訴訟代理人　陳恩民律師
　　訴訟代理人　魏翠亭律師
上列當事人間請求給付工程款事件，本院於民國94年5月30日辯
論終結，判決如下：
    主      文
被告應給付原告新台幣壹拾參萬柒仟捌佰貳拾伍元，並自民國九
十三年三月二十三日起至清償日止，按年息百分之五計算之利息
。
原告其餘之訴駁回。
訴訟費用由被告負擔五分之一，餘由原告負擔。
本判決原告勝訴部分，得假執行。但被告如以新台幣壹拾參萬柒
仟捌佰貳拾伍元為原告預供擔保，得免為假執行。
原告其餘假執行之聲請駁回。
    事實及理由
乙、實體方面
一、原告主張：
    緣被告公司於民國93年1月3日與原告訂立「委託設計及統包
    合約書」（下稱系爭合約書），將其所經營之欣亞電腦量販
    連鎖新竹店之ＮＢ區設計裝潢工程、ＤＩＹ區之天花板及地
    板工程及門眉工程，施作範圍為16坪，交給原告承作。因從
    報價至訂約開工，僅短短2 天並繪製圖說，故當時祇初估報
    價範圍約新台幣（下同）100 餘萬元，即邊著手繪圖，邊進
    行裝潢，而被告公司亦先行匯100萬元予原告。惟於工作進
    行中，被告公司不斷以口頭追加工作項目，原告實際施作工
    程範圍更已超過原本的16坪，被告並表示於工程完工後再結
    算。今該工程已於93年1月14日完工，交給被告公司使用迄
    今；且其使用後所發見之瑕疵，亦於93年3月11日修改完成
    。經原告整理後，如起訴狀附表所示第1至7項所示之工程為
    原約定工程範圍，價額為1,014,792元，如起訴狀附表所示
    第8至17項為追加工程，價額為590,502元，總工程款為1,60
    5,294元，扣除被告已付之100萬元後，尚有餘款605,294元
    未付，原告曾以93年3月19日存證信函催告被告於3日內支付
    ，被告迄未支付，為此依民法第505條之規定，訴請被告給
    付未付之承攬報酬共計605,294元及自93年3月23日日起至清
    償日止之法定遲延利息。退步言之，如本院認本件超過100
    萬元部分以及追加部分之工程非雙方工程合約所及，然原告
    既已完成此部分之工程，則被告無法律上原因受有此部分工
    程完工後之利益，依民法第179條不當得利之法律關係，請
    求被告返還相當於報酬之損失605, 294元。
    並聲明：(1)被告應給付原告605,294元及自93年3月23日起至
    清償日止，按週年利率百分之五計算之利息。(2)願供擔保請
    准宣告假執行。
二、被告抗辯：
    兩造約定之工程範圍為被告公司電腦連鎖量販新竹店之裝潢
    工程之全部。本件工程款原約定為90萬元，嗣於工程進行中
    ，原告表示舊曆年將至，工資較貴，總價較原先高出10萬元
    ，被告允其所請，嗣後合意工程總價為100萬元，並依系爭
    合約書第5條之約定，分別於93年1月5日支付工程款之30 ％
    即30萬元，93年1月7日支付工程款之50％即50萬元，94 年1
    月14日支付工程款之20％即20萬元，已全部給付完畢，不料
    原告竟又於93年1月28日提出所謂估價單，稱被告尚有60餘
    萬元尚未給付，實令被告無法接受。依系爭合約書第10條規
    定，本合約任何修改與修訂應以書面為之並經雙方簽名，故
    如有追加工程，應由雙方以書面確認，以明責任，原告主張
    被告於本工程中一直以口頭追加工程，並不實在，原告所有
    之施工範圍均在雙方約定之範圍內，被告否認起訴狀附表所
    示第8至17項為追加工程，被告提出之工料分析表及相關支
    出明細係事後灌水所製作，所提出之發票係與其合作之廠商
    開立，既不客觀亦與一般行情相差太大。本件裝潢工程係依
    據系爭合約書而施作，亦非無法律上之原因，原告之請求並
    無理由。
    並聲明：(1)原告之訴駁回。(2)如受不利之判決，願供擔保請
    准宣告假執行。
三、兩造不爭執之事實
（一）兩造於93年1月3日簽訂系爭合約書，被告委託原告進行被
      告公司電腦連鎖量販新竹店之裝潢工程。
（二）被告已支付100萬元之工程款。
四、得心證之理由
    本件兩造之點爭為：（一）兩造承攬合約工程範圍為何？（
    二）被告有無追加工程？追加項目為何？（三）被告是否有
    不當得利？金額為何？玆分述如下：
（一）兩造承攬合約工程範圍為何？
      (1)兩造所簽訂之系爭合約書，第一條規定，工程地點為新
        竹店，面積為51.6平方公尺，合計約16坪，第二條規定
        ，設計規劃範圍包括4項項目，即室內設計、燈光設計
        、冷氣與空調設備、強弱電設備。原告主張其施作超過
        16 坪之面積，均為追加工程，被告則辯稱該合約所載
        之面積係引用先前兩造所訂高雄店合約時，漏未將面積
        部分更正，否則不可能兩店面積至小數點以下均相同。
        經查，兩造在訂立本合約之前，確有訂立另一份高雄店
        之委託設計及統包合約書，有被告提出該高雄店合約附
        卷為憑（見本院卷第141頁），該合約書所載之工程面
        積確係51.6平方公尺，與新竹店之合約完全相同，而實
        際上，新竹店之面積較高雄店大，此亦為原告所不否認
        （另據證人即被告公司負責人之妻丙○○稱一、二樓合
        計約80坪，見本院卷第15 7頁），則新竹店之工程面積
        亦載為51.6平方公尺，即與實情不符，原告雖主張該面
        積係將個人電腦展示區全部，及ＤＩＹ區及二樓隔間的
        投影面積，加總計算而得，惟依其嗣後提出面積計算之
        明細，為55.705平方公尺即16.85坪（見本院卷第205頁
        ），已與兩造系爭合約書所載51.6平方公尺不符，且原
        告係施作ＤＩＹ區隔間、天花板、地板，為何僅計算Ｄ
        ＩＹ區隔間之投影面積，而非計算ＤＩＹ區全部面積？
        就此亦無法自圓其說，本院認為被告所辯系爭合約書所
        載工程面積51.6平方公尺合計約16坪，係誤予引用高雄
        店之合約，尚屬可採，原告主張則不足採信，故原告以
        超過16坪以外部分均屬追加，即非有理。
      (2)承前所述，系爭合約書所載工程面積既無法作為認定工
        程範圍之依據，則欲確認兩造承攬合約之工程範圍，僅
        能依合約之名稱、工程項目，及兩造相關當事人在承攬
        之初相關情事定之。系爭合約書之名稱為「委託設計及
        統包合約書」，第二條規定，設計規劃範圍包括室內設
        計、燈光設計、冷氣與空調設備、強弱電設備4項。原
        告主張當初兩造所談之施作範圍為一樓之個人電腦展示
        區全部，及一樓ＤＩＹ區隔間、天花板、地板，及二樓
        隔間、輕鋼架天花板及廁所水電工程，不包含一樓廣場
        （即騎樓部分）。被告方面則主張兩造所合意施作範圍
        為一樓之個人電腦展示區全部，及一樓ＤＩＹ區隔間、
        天花板、地板，及二樓隔間、水電工程、泥作工程，及
        一樓廣場（見本院卷第186頁勘驗筆錄原告及證人丙○
        ○陳述）。經查，兩造均不爭執執訂約前被告有請原告
        就新竹店進行報價，且當時原告所報價格為100萬元。
        惟原告主張因被告趕著農曆年前完工，故報價至開工僅
        二天，並邊著手繪圖，邊進行裝潢，故其係初估約100
        萬元，被告表示完工後再行結算云云，故工程完工後，
        其才會檢具工料分析表及相關支出明細，向被告請款；
        被告則主張兩造合意之工程總價即為100萬元，且兩造
        所訂立者為統包合約，原告並無嗣後再請求其他款項餘
        地。本院認為兩造訂立之契約既為名「統包」合約書，
        則在約定之工程範圍內，原告應無主張要依各項工程實
        際支出之金額，實作實算之理，僅有在超出原約定工程
        範圍之追加工程，始得請求追加工程款。
      (3)兩造間爭議最大者為，廣場部分是否為原定合約範圍？
        原告主張並不包括，因依原告之設計圖（見本院卷第96
        -97頁），廣場部分並未標示有任何設計，惟完工後現
        狀有天花板十五坪、燈箱九座、包柱三式、外觀門面與
        招牌、封板等數十萬元之木工與水電、燈具之追加項目
        ，被告則抗辯原告之設計圖一樓包含個人電腦展示區、
        ＤＩＹ區、廣場部分，廣場自屬系爭合約書範圍內，經
        查，被告因希望新竹店趕在農曆過年前完工，故原告前
        來施作之時間很趕，原告除了提供上開設計圖外，並未
        提供其他圖面，而觀諸該設計圖所繪內容，其實甚為簡
        略，僅標示個人電腦展示區、ＤＩＹ區、廣場三個區塊
        之形狀、隔間位置而已，完全由原告設計規劃之個人電
        腦展示區，僅繪有三套桌椅排列其上，廣場除繪有牆面
        及柱子及三個ＰＣ架外，並無他物，至於ＤＩＹ區，原
        告僅施作天花板、地板、隔間，反而詳細繪有貨架、結
        帳區、數位像機區、倉儲區等，並將各種貨架位置排列
        方式詳細繪於圖面上，而該ＤＩＹ區內之貨架，全部係
        被告自行購買，原告只是應被告要求繪到圖面上，以利
        被告確定中央隔間之位置是否正確，為原告所自承，至
        於二樓部分，原告之設計圖亦僅簡略標示隔間位置而已
        ，故本院認為原告提出之設計圖，僅具有簡要標示其施
        作範圍之功能，本來就沒有具體呈現其施作之內容，尚
        不能以現狀為設計圖所無者，均認屬於追加工程，原告
        之設計圖既繪有廣場，應認廣場部分亦屬合約施工範圍
        。再者，被告新竹店既為趕著過年前完工營業，衡情，
        應將全部一、二樓含廣場工程一併發包由同一家廠商施
        作，始可收節省時間之效，此觀之原告提出另一家大瑞
        空間規劃工作室之報價單（見本院卷第91-94頁），亦
        載明有廣場上方藍色塑鋁板重換、大門口中間雙面廣告
        燈箱包柱、廣場左、
        右側燈箱等工程項目，足認被告請廠商估價時，確有包
        含廣場部分，原告主張廣場部分非合約範圍，且被告又
        未找其他廠商施作，而係事後追加云云，顯與常情不符
        ，尚難採信。
      (4)綜上，兩造承攬合約工程範圍應包含一樓之個人電腦展
        示區全部，及一樓ＤＩＹ區隔間、天花板、地板、一樓
        廣場，及二樓隔間、輕鋼架天花板及廁所水電工程等，
        工程項目為室內設計、燈光設計、冷氣與空調設備、強
        弱電設備。在上開範圍內，依統包合約，原告不得在10
        0萬元工程之外另行請求其他款項。
（二）被告有無追加工程？追加項目為何？
      (1)原告主張被告在施工中陸續以口頭追加工程，被告則否
        認之，並主張依系爭合約書第10條規定，任何追加均須
        以書面為之，並經雙方簽名云云，並提出書面確認單一
        份為證（見本院卷第98頁）。惟查，系爭合約書第10條
        規定：「本合約書取代本合約日期前雙方與所有口頭或
        書面協議，任何修改與修訂應以書面為之並經雙方簽名
        」，係指合約之修改須經雙方以書面為之，被告擴張解
        釋該條指追加工程亦須雙方書面確認，尚非可採，又被
        告提出之書面確認單，係兩造已發生本件工程糾紛後所
        為，以杜絕未來之爭議，尚難認為兩造就追加工程已有
        必須以書面確認之合意，故本院認為完工現狀超出上開
        認定之承攬合約工程範圍及項目施作部分，應得列入追
        加工程，請求工程款。
      (2)玆就原告主張之追加項目（即起訴狀所附工程項目表第
        8 至17項）是否有當，分述如下：
        水電工程及燈具：
          １增插座用電箱及電桶責任施工：此工程位於ＤＩＹ
            區（本院94年3月16日會同兩造及鑑定人履勘現場
            時，請原告本人將各追加工程位置自行寫在該次勘
            驗筆錄後附之工程明細表上，詳見本院卷第190-19
            1頁），本院認應屬合約強弱電設備工程項目內，
            並非追加工程。
          ２廣場上方抽換迴路及燈具安裝及貨架上新增迴路與
            插座責任施工：
            ａ廣場上方抽換迴路及燈具安裝：抽換迴路部分屬
              強弱電設備工程，為本工程範圍，不得另行請款
              。至於燈具安裝，本工程所指之燈光設計，應係
              個人電腦展示區而言，至於ＤＩＹ區天花板只是
              裝設長型日光燈管、廣場部分係在燈箱內裝置日
              光燈管，並無設計可言，故燈具之裝設應不屬於
              燈光設計及強弱電設備工程項目中，故本院認為
              燈具裝設之費用，應得列入追加工程，請求被告
              付款。此部分經本院囑託台北市室內設計裝修商
              業同業公會鑑定，合理費用為8,350元，有鑑定
              報告一份在卷可稽。
            ｂ貨架上新增迴路與插座責任施工：此部分屬強弱
              電設備工程，為本工程範圍，不得另行請款。
          ３輕鋼架燈具28座：此工程位於二樓，依前所述，個
            人電腦展示區以外燈具之裝置，並非本工程範圍，
            應屬追加工程，經鑑定合理價格為4,200元。
          ４陽台與戶外改排水及廁所配件、洗衣機配管責任施
            工：此部分在二樓，並非在本工程室內設計、燈光
            設計、冷氣與空調設備、強弱電設備之工程項目內
            ，且係因應被告員工之需要所為之改善工程，顯非
            在當初合約預定之範圍內，應屬追加工程，經鑑定
            合理價格為15,750元。
        欣亞自備燈具責任施工（含整線）：此工程位於ＤＩ
          Ｙ區及廣場區，本院認為燈具費用得向被告請求，已
          如前述。此部分經鑑定合理價格為80,200元。
        廣場及零星木作：其中包中間柱及銀色塑鋁板、左右
          側燈箱、兩側包柱面貼銀色塑鋁板、鐵捲門包板均位
          於廣場；空調門垂板及維修區燈箱位於ＤＩＹ區；均
          屬本工程範圍，另支撐空調與維修人員載重之桁架，
          本屬空調設備工程附帶之工程，二樓新增走廊門片，
          亦屬原告二樓隔間工程一部分，尚不得謂為追加工程
          ，自不得另行請款。
        廣場天花重封塑鋁板：此部分為本工程範圍，不得另
          行請款。
        廣場燈具與燈箱內燈具：燈具費用得請求追加工程款
          ，已如前述，此部分經鑑定合理價格為25,062元。
        整體一、二樓拆除搬運與廢棄物處理：廢棄物搬運清
          除，一般工程習慣，均屬於承攬人須附帶處理之項目
          ，並無追加工程可言，原告並未舉證須另行請款之正
          當事由，此部分請求自難准許。
        廁所泥作工程：原告主張含水泥沙漿門檻及淋浴間墊
          高及瓷磚6坪工料、大理石門檻、防水責任施工等，
          惟依原告之設計圖，既有標示要隔一間廁所供原告員
          工使用，該廁所除隔間外，自應包含相關之泥作及防
          水工程，始能使廁所達到可以使用之功能，原告以此
          主張係追加工程款，尚非正當。
        兩側燈箱之中空板及廣告施工：此工程位於廣場區，
          屬於本工程範圍，並非追加工程。
        水壓恆壓工程：該工程兩造於94年3月16日履勘時，
          表示願各負擔一半費用（見本院卷第186頁反面），
          故原告得向被告請求4,263元。
        舊有鐵捲門油漆：此部分位於廣場區，為本工程範圍
          ，並非追加工程。
      (3)以上追加工程金額合計為137,825元。
（三）被告是否有不當得利？金額為何？
      原告依兩造間之合約書從事本工程及追加工程，被告受領
      原告工程之成果，係依契約而來，並無不當得利可言，原
      告另主張依不當得利請求，尚非有據。
五、從而，原告本於系爭合約書之法律關係，請求被告給付137,
    825元及自93年3月23日起至清償日止按年息百分之5計算之
    法定遲延利息之範圍，核屬正當，應予准許，逾此部分，則
    無理由，應予駁回。
六、因本案事證已臻明確，兩造其餘主張陳述及所提之證據，核
    與判決之結果不生影響，毋庸再予一一論述 ，附此敘明。
七、假執行之宣告：
    兩造均陳明願供擔保，請求宣告假執行及免為假執行，經核
    原告勝訴部分，為所命給付金額未逾500,000元之判決，爰
    依民事訴訟法第389條第1項第5款之規定，依職權宣告假執
    行，並酌定相當擔保金額，准被告供擔保後免為假執行，至
    於原告敗訴部分，其假執行之聲請因該部份訴之駁回而失所
    依據，應予駁回。
八、訴訟費用負擔之依據：民事訴訟法第79條。
中　　華　　民　　國　　94　　年　　6 　　月　　23　　日
                  民事第二庭法  官  彭洪英
以上正本係照原本作成。
如對本判決上訴須於判決送達後20日內向本院提出上訴狀。
                            書記官  蔣淑君
中　　華　　民　　國　　94　　年　　6 　　月　　23　　日
